臺灣臺中地方法院刑事判決　　　　　　　99年度易字第2789號
公　訴　人　臺灣臺中地方法院檢察署檢察官
被　　　告　陳秉祐
選任辯護人　陳聰能律師
上列被告因詐欺案件，經檢察官提起公訴(99年度偵字第17281號
)及移送併辦（99年度偵字第24761號、100年度偵字第1975號)，
本院判決如下：
    主    文
陳秉祐犯幫助詐欺取財罪，處有期徒刑參月，如易科罰金，以新
臺幣壹仟元折算壹日。緩刑貳年。
    犯罪事實
一、陳秉祐可預見將金融機構帳戶交由他人使用，可能幫助詐欺
    集團詐騙社會大眾轉帳或匯款至該帳戶，成為所謂「人頭帳
    戶」，竟因為急需貸款，即基於縱使發生其帳戶資料遭不法
    使用之結果亦不違反本意之幫助故意，於民國99年 3月12日
    某時，在臺中市○○街之「統一超商」內，以「宅急便」之
    方式，將其於當日向聯邦商業銀行臺中分行所申請開立第00
    0000000000號存款帳戶之存摺、金融卡及密碼，寄送予姓名
    、年籍不詳自稱「羅代書」之成年男子。嗣該男子取得上開
    存摺、金融卡及密碼後，即與其他詐欺集團成員共同基於意
    圖為自己不法所有之犯意聯絡，先後：(一)冒稱係雅虎購物網
    人員，向侯映如佯稱上網購物要以現金匯款，不然會有信用
    瑕疵，致侯映如陷於錯誤，依指示於99年 3月13日18時31分
    許操作櫃員機，轉帳新臺幣（下同）49,000元至陳秉祐所有
    之上開帳戶。(二)冒稱係奇摩購物網人員，向陳正峰佯稱先前
    透過網路購物之付款方式錯誤，將造成分期付款，致陳正峰
    陷於錯誤，依指示於99年 3月13日19時22分許操作櫃員機，
    轉帳29,999元至陳秉祐所有之上開帳戶。(三)冒稱係奇摩購物
    網人員，向郭昶宏佯稱先前透過網路購物之付款方式錯誤，
    將造成分期付款，致郭昶宏陷於錯誤，依指示於99年 3月13
    日20時 3分許操作櫃員機，轉帳10,804元至陳秉祐所有之上
    開帳戶。(四)冒稱係奇摩購物網人員，向陳玉涵佯稱先前透過
    網路購物之付款方式錯誤，將造成分期付款，致陳玉涵陷於
    錯誤，依指示於99年 3月13日20時40分許操作櫃員機，轉帳
    28,000元，至陳秉祐所有之上開帳戶。嗣侯映如等人察覺有
    異，乃報警循線查悉上情。
二、案經臺中市政府警察局第六分局、第四分局報告臺灣臺中地
    方法院檢察署檢察官偵查起訴及移送併辦。
    理    由
一、證據能力方面：按當事人、代理人或辯護人於法院調查證據
    時，知有第159條第1項不得為證據之情形，而未於言詞辯論
    終結前聲明異議者，視為有前項之同意，刑事訴訟法第 159
    條之5第2項定有明文。此乃係基於證據資料愈豐富，愈有助
    於真實發現之理念，酌採當事人進行主義之證據處分權原則
    ，並強化言詞辯論主義，透過當事人等到庭所為之法庭活動
    ，在使訴訟程序順暢進行之要求下，承認傳聞證據於一定條
    件內，得具證據適格。此種「擬制同意」，因與同條第一項
    之明示同意有別，實務上常見當事人等係以「無異議」或「
    沒有意見」表示之，斯時倘該證據資料之性質，已經辯護人
    閱卷而知悉，或自起訴書、原審判決書之記載而了解，或偵
    、審中經檢察官、審判長、受命法官、受託法官告知，或被
    告逕為認罪答辯或有類似之作為、情況，即可認該相關人員
    於調查證據之時，知情而合於擬制同意之要件（最高法院96
    年度台上字第4174號判決要旨參照）。查本件檢察官、選任
    辯護人、被告於本院準備程序及審判期日均未對本院下述所
    引用之證據表示意見，且迄至言詞辯論終結前亦未聲明異議
    ，本院審酌該等證據資料製作時之情況，尚無違法不當及證
    明力明顯過低之瑕疵，且為證明犯罪事實存否所必要，認為
    以之作為證據應屬適當，揆諸前開說明，自均具證據能力。
二、訊據被告陳秉祐固坦承因為急需貸款，於99年 3月12日某時
    ，在臺中市○○街之「統一超商」內，以「宅急便」之方式
    ，將其於當日向聯邦商業銀行臺中分行所申請開立第000000
    000000號存款帳戶之存摺、金融卡及密碼，寄送予姓名、年
    籍不詳自稱「羅代書」之成年男子等事實，惟矢口否認有何
    幫助他人詐欺取財之不確定故意，辯稱：「羅代書」稱其與
    聯邦銀行關係很好，要幫我做足夠的往來資料，銀行才會同
    意貸款，因信任「羅代書」有能力辦理貸款，且曾請友人陳
    盈志查詢對方使用之門號0000000000行動電話未被列為詐騙
    警示電話，始依指示將帳戶等資料寄送「羅代書」，後來才
    發現遭詐騙，被告也是受害者云云。經查：
  (一)被告於99年 3月12日向聯邦商業銀行臺中分行所申請開立
      第000000000000號存款帳戶，遭詐欺集團成員利用，作為
      詐騙被害人侯映如、陳正峰、郭昶宏、陳玉涵之工具，而
      被害人侯映如、陳正峰、郭昶宏、陳玉涵等人確因詐欺集
      團成員所施如犯罪事實欄所示詐術，分別陷於錯誤，將款
      項轉帳存入被告所申辦上開帳戶等情，業據被害人侯映如
      、陳正峰、郭昶宏、陳玉涵證述甚詳（見第四分局警卷第
      7至16頁)，並有內政部警政署反詐騙諮詢專線紀錄表、派
      出所受理報案陳報單、受理各類案件紀錄表、受理刑事案
      件報案三聯單、受理詐騙帳戶通報警示簡便格式表、自動
      櫃員機交易明細表、金融機構聯防機制通報單、聯邦商銀
      99年 4月13日聯銀中字第24號函暨第000000000000號帳戶
      之開戶基本資料、交易明細表在卷可憑（見第四分局警卷
      第18至51頁、第六分局中分六警偵字第0990019392號警卷
      第28頁背面至32頁、33頁背面、35頁背面至37頁、40至47
      頁、49至53頁、第六分局中分六警偵字第 00990023971號
      警卷第24至38頁），足認被告之上開帳戶確已供詐欺集團
      成員利用，作為施用詐術之犯罪工具，且被害人侯映如、
      陳正峰、郭昶宏、陳玉涵等人確因詐欺集團成員所施詐術
      ，分別陷於錯誤，將款項轉帳存入該帳戶。
  (二)刑法上之故意，分為直接故意與間接故意（又稱不確定故
      意），析言之，當行為人對於構成犯罪之事實，明知並有
      意使其發生者，為直接故意；如行為人對於構成犯罪之事
      實，預見其發生而其發生並不違背其本意者，乃屬間接故
      意，此觀刑法第13條之規定甚明。又幫助犯之成立，以行
      為人主觀上認知被幫助者可能正欲從事犯罪或係正在從事
      犯罪，而其行為足以幫助他人實現構成要件者，即具有幫
      助故意，並不以行為人確知被幫助者將犯或係犯何罪名為
      必要。按照現今社會通常之知識、經驗，任何人均可辦理
      金融帳戶使用，且可向不同之金融機構分別申辦，如無正
      當理由，實無持有或使用他人帳戶之存摺、印鑑章、提款
      卡（含密碼）之理，而金融帳戶之存摺、提款卡亦事關個
      人財產權益之保障，其專有性甚高，除非本人或與本人親
      密關係者，難認有何理由可自由流通使用該帳戶之存摺、
      提款卡，是一般人均有妥為保管及防止他人任意使用之認
      識，縱有特殊情況，偶需交付他人，亦必深入瞭解其用途
      、合法性及合理性，始予提供，且該等專有物品，如落入
      不明人士手中，而未加以究明正常用途，極易被利用為與
      財產有關之犯罪工具，此為吾人依一般生活認知所易於體
      察之常識；而有犯罪意圖者，非有正當理由，竟徵求他人
      提供帳戶之存摺、印鑑章、提款卡（含密碼），客觀上當
      可預見其目的係供某筆資金之存入後再行領出之用，且該
      筆資金之存入及提領過程係有意隱瞞其流程及行為人身分
      曝光之用意，此亦為一般人本於通常認知能力，均易於瞭
      解。況邇來詐騙集團利用電話或報紙，刊登廣告以行詐欺
      取財之犯罪類型層出不窮，該等犯罪常先利用價購、借用
      、應徵工作、代辦貸款、債務整合等各種名目，使人交付
      存摺、印章、提款卡（含密碼），再以該人頭帳戶作為取
      得詐騙款項之工具，為其基本犯罪手法，均經媒體廣為披
      載，凡對社會動態尚非全然不予關注者，均能知曉。被告
      雖以前詞置辯，惟其自陳係大專學歷，從事電腦相關周邊
      設備買賣業務約11年等語（見本院卷第99頁），當具有一
      定之智識及生活經驗，並非年幼無知或與社會隔絕而無常
      識之人，是依其智識能力與社會生活經驗，對於現今犯罪
      集團經常誘使一般民眾提供金融機構帳戶存摺等資料，作
      為詐騙等犯罪之不法用途使用一節，應有所悉。又被告自
      陳其有向金融機構貸款之經驗，並知悉將帳戶資料交給不
      太認識的人，可能會遭不法使用等語（見本院卷第15、99
      頁），則其對於素不認識之「羅代書」，在首次聯絡即要
      求先開立銀行帳戶，由其負責增加存提款資料，再代辦貸
      款，並應交付所開立帳戶之提款卡及密碼等偏離一般社會
      常情之事，主觀上已有所質疑，此由被告辯稱其有請在警
      察機關任職之友人陳盈志查詢對方使用之電話是否為詐騙
      之警示電話等情即明（見本院卷第25頁背面），再佐以證
      人即新北市政府警察局三重分局厚德派出所員警陳盈志到
      庭證述：「(選任辯護人問；你記不記得去年3月份前後，
      被告有多次以電話與你聯絡，有人要幫他辦理貸款，對方
      要被告把帳戶資料寄給他的事？）有，確實時間我不清楚
      ，被告說他要申請貸款，問我該電話是否為警示電話，當
      時我在查證時，該電話未列為警示電話，隔天被告再打電
      話給我，我又去查證，還是沒有列入警示電話，但我還是
      有提醒被告，雖然沒有列為警示電話，但可能是詐騙集團
      的手法」「（檢察官問：是否知道被告一開始跟你詢問時
      ，他借錢的原因為何？）他只有說要辦理貸款，要購買影
      印機的設備」「（檢察官問：當初你有無問他為何不向銀
      行辦理貸款？）我知道被告信用上有瑕疵」「（檢察官問
      ：你是否確實有跟被告提過本案貸款有可能是詐騙集團的
      手法？）是」「（審判長問；你剛才說你有告訴被告貸款
      的事情可能是詐騙集團的手法，是何時告訴被告？）是第
      二次電話聯絡的時候。在被告第二天請我查詢對方是否為
      警示電話時，我才告訴他，雖然對方沒有列為警示電話，
      但可能是詐騙集團的手法」「（審判長問：當時你有無告
      訴被告詐欺集團手法的可能內容？）我聽了被告說對方要
      他寄存摺、金融卡、密碼，我就告訴被告說，這種方式就
      是詐騙集團的手法」「（審判長問：你告訴被告詐騙集團
      手法內容時，被告是否已經把帳戶資料即存摺、金融卡、
      密碼寄給對方？）他當時還沒有寄」「（審判長問：你告
      訴他這些詐騙集團手法內容後，被告有何反應？）被告說
      應該不是詐騙集團，我再跟他說對方可能是詐騙集團」「
      （審判長問：你有無再次跟被告說明為何你認定是詐騙集
      團？）沒有，我覺得被告很需要這筆貸款，非常相信對方
      就是代辦貸款的人」等語（見本院卷第122、123頁），顯
      見被告在寄交上開帳戶之存摺、金融卡、密碼予「羅代書
      」前，對於該帳戶未來可能被利用作為實行財產犯罪之工
      具乙情，主觀上早已有預見，且經證人陳盈志再三提醒此
      種方式就是詐騙集團的手法，卻僅因個人急需貸款購買影
      印機設備，即執意將上開金融帳戶之提款卡及密碼等資料
      寄交予素不相識之「羅代書」，則縱被告不確知所交付提
      款卡及密碼之對象暨其所屬詐騙集團犯罪行為之具體內容
      ，惟其既已預見該帳戶有遭詐騙集團作為詐取財物工具之
      可能，仍不計後果地將上開金融帳戶資料寄交予未曾謀面
      之「羅代書」，當具有容任該帳戶縱供作向他人詐取財物
      之工具亦不違背其本意之幫助詐取財物之不確定故意，灼
      然甚明，尚難以所謂事後發現亦係受騙之被害人而卸免此
      項幫助詐欺之罪責。
  (三)被告固舉證人即原臺中市政府警察局第四分局黎明派出警
      員郭姣彤到庭證述：99年 3月20日被告主動到黎明派出所
      說他的郵局帳戶無法匯款進來，已經被列為警示帳戶，我
      在 165平台查詢，果真已被列為警示帳戶，其另外持有的
      聯邦銀行帳戶也被列為警示帳戶，且有四位被害人報案的
      資料，所以就受理被告的報案等語（見本院卷第124、125
      頁），惟此係被告於事後應證人陳盈志之建議而報案，尚
      難反推其自始即無幫助詐取財物之不確定故意。又證人陳
      盈志另證述：因被告稱對方要求支付代辦貸款之手續費8,
      400 元，其覺得費用蠻高的，曾說代辦貸款可能是真的等
      語（見本院卷第122頁)，惟當證人陳盈志聽了被告說對方
      要他寄存摺、金融卡、密碼，即明確告訴被告此種方式就
      是詐騙集團的手法，業如前述，則以證人陳盈志之專業，
      當不可能再因對方有要求手續費 8,400元，即稱代辦貸款
      可能為真，故其上開似真的推斷，應係在被告尚未告知對
      方要求寄交存摺、金融卡、密碼等語之前，自難執為有利
      於被告之認定。另依本院調取臺灣嘉義地方法院檢察署99
      年度偵字第5621、8708號、臺灣南投地方法院檢察署99年
      度偵字第2222號等偵查卷證，固可認定門號0000000000行
      動電話可能係供詐騙集團使用，惟本件縱係詐騙集團假借
      代辦貸款而騙取被告上開金融帳戶之存摺、金融卡、密碼
      等資料，惟被告已預見其帳戶資料有遭詐騙集團作為詐取
      財物工具之可能，僅因個人急需貸款購買影印機設備，仍
      不計後果地將之寄交予素未謀面之「羅代書」，確具有容
      任該帳戶縱供作向他人詐取財物之工具亦不違背其本意之
      幫助詐取財物之不確定故意，尚難以所謂事後發現亦係受
      騙之被害人而卸免此項幫助詐欺之罪責，業如前述，則門
      號0000000000行動電話可能係供詐騙集團使用之事實，亦
      難執為有利於被告之認定。
  (四)綜上所述，被告幫助詐欺取財之犯罪事證已臻明確，所辯
      乃畏罪卸責之詞，無可採信，其犯行洵堪認定，應依法論
      罪科刑。
三、核被告所為，係犯刑法第 30條第1項前段、刑法第339條第1
    項之幫助詐欺取財罪。被告提供其上開帳戶資料供他人使用
    ，而幫助詐欺集團成員詐騙被害人侯映如、陳正峰、郭昶宏
    、陳玉涵之行為，係以單一之幫助詐欺行為，侵害多數被害
    人之財產法益，為想像競合犯，應依刑法第55條之規定從一
    重處斷。公訴意旨雖未記載被害人陳正峰部分之事實，然此
    與前揭經起訴論罪部分，具有想像競合犯之裁判上一罪關係
    ，應為起訴效力所及，基於審判不可分原則，本院應併予審
    理。被告僅係幫助他人實行詐欺取財犯罪，為幫助犯，其犯
    罪情節較參與詐騙行為之正犯為輕，爰依刑法第30條第 2項
    之規定，按正犯之刑予以減輕。爰審酌被告未有犯罪紀錄之
    品行（參卷附臺灣高等法院被告前案紀錄表）、大專畢業之
    智識程度、業服務業而經濟小康之生活狀況（見第四分局警
    卷第4頁被告警詢筆錄受詢問人資料)，其率行提供帳戶之存
    摺、提款卡（含密碼）供他人犯罪使用，造成警察機關追查
    贓款及實際犯罪行為人發生阻礙，對於社會治安具有相當之
    危害性，及被告犯罪之動機、手段、使被害人受有合計11萬
    餘元之損失，及犯後態度等一切情狀，量處如主文所示之刑
    ，併諭知易科罰金之折算標準。又被告未曾因故意犯罪受有
    期徒刑以上刑之宣告，有臺灣高等法院被告前案紀錄表在卷
    可憑，其因一時失慮，致觸犯刑章，在本院審理中，已依被
    害人侯映如等人書面之意見，賠償部分損害（見本院卷第89
    至93、102、108至110、132至138頁)，則經此偵審程序及罪
    刑宣告之教訓，被告理當知所警惕，應無再犯之虞，本院認
    對其所宣告之刑以暫不執行為適當，併予宣告緩刑 2年，以
    啟自新。
四、據上論斷，應依刑事訴訟法第299條第1項前段，刑法第30條
    第1項前段、第2項、第339條第1項、第55條、第41條第 1項
    前段、第74條第1項第1款，刑法施行法第1條之1第1項、第2
    項前段，判決如主文。
本案經檢察官王亮欽到庭執行職務。
中    華    民    國   100    年    8     月    18    日
        刑事第十庭    審判長法  官  張恩賜
                            法  官  劉正中
                            法  官  楊萬益
以上正本證明與原本無異。
如不服本判決，應於收受判決後10日內向本院提出上訴書狀，並
應敘述具體理由；其未敘述上訴理由者，應於上訴期間屆滿後20
日內向本院補提理由書（均須按他造當事人之人數附繕本）「切
勿逕送上級法院」。
                            書記官  黃舜民
中    華    民    國   100    年    8     月    18    日
附錄本案論罪科刑法條
刑法第339條第1項：
意圖為自己或第三人不法之所有，以詐術使人將本人或第三人之
物交付者，處五年以下有期徒刑、拘役或科或併科一千元以下罰
金。